---
title: "Lab3"
author: "Pedro Avila, Javier Benitez, Brandon Rivera"
date: "2026-03-13"
output: html_document
---
```{r setup, include=FALSE}
knitr::opts_chunk$set(echo = TRUE)
```

## Cargar datos
```{r}
load("Listings.RData")

head(listings, 5)

summary(listings)
```

## Lab 3 Avances


calendar_last_scraped number_of_reviews number_of_reviews_ltm number_of_reviews_l30d
 availability_eoy number_of_reviews_ly estimated_occupancy_l365d estimated_revenue_l365d first_review         
 last_review        review_scores_rating review_scores_accuracy review_scores_cleanliness review_scores_checkin  
 review_scores_communication review_scores_location review_scores_value   license          instant_bookable   
 calculated_host_listings_count calculated_host_listings_count_entire_homes calculated_host_listings_count_private_rooms  
 calculated_host_listings_count_shared_rooms reviews_per_month     city         


### 1. Descripción de las variables
```{r}
cual_nominales <- c(
    "listing_url",
    "source",
    "name",
    "description",
    "neighborhood_overview",
    "picture_url",
    "host_url",
    "host_name",
    "host_location",
    "host_about",
    "host_is_superhost",
    "host_thumbnail_url",
    "host_picture_url",
    "host_neighbourhood",
    "host_verifications",
    "host_has_profile_pic",
    "host_identity_verified",
    "neighbourhood",
    "neighbourhood_cleansed",
    "neighbourhood_group_cleansed",
    "bathrooms_text",
    "amenities",
    "has_availability",
    "license",
    "instant_bookable",
    "city"
)

cual_ordinales <- c(
    "last_scraped",
    "host_response_time",
    "host_since",
    "property_type",
    "room_type",
    "calendar_last_scraped",
    "first_review",
    "last_review"
)

# Variables cuantitativas discretas que irian aqui pero no las voy a poner
# id , scrape_id , host_id 
cuant_discretas <- c(
    "host_listings_count",
    "host_total_listings_count",
    "accommodates",
    "bedrooms",
    "beds",
    "minimum_nights",
    "minimum_nights_avg_ntm",
    "maximum_nights",
    "maximum_nights_avg_ntm",
    "minimum_minimum_nights",
    "maximum_minimum_nights",
    "availability_30",
    "availability_60",
    "availability_90",
    "availability_365",
    "number_of_reviews",
    "number_of_reviews_ltm",
    "number_of_reviews_l30d",
    "availability_eoy",
    "number_of_reviews_ly",
    "estimated_occupancy_l365d",
    "reviews_per_month",
    "minimum_maximum_nights",
    "maximum_maximum_nights"
)

cuant_continuas <- c(
    "host_response_rate",
    "host_acceptance_rate",
    "latitude",
    "longitude",
    "bathrooms",
    "price",
    "review_scores_rating",
    "review_scores_accuracy",
    "review_scores_cleanliness",
    "review_scores_checkin",
    "review_scores_communication",
    "review_scores_location",
    "review_scores_value",
    "calculated_host_listings_count",
    "calculated_host_listings_count_entire_homes",
    "calculated_host_listings_count_private_rooms",
    "calculated_host_listings_count_shared_rooms",
    "estimated_revenue_l365d"
)

cuantitativas <- c(cuant_discretas, cuant_continuas)
cuantitativas
datos_cuant <- listings[, cuantitativas]
head(datos_cuant, 5)

cualitativas <- c(cual_nominales, cual_ordinales)
cualitativas
datos_cual <- listings[, cualitativas]
head(datos_cual, 5)
```


### 2. Análisis exploratorio
```{r message=FALSE, warning=FALSE}

library(ggplot2)

dim(listings)
str(listings)
summary(listings)

colSums(is.na(listings))

datos_cuant <- listings[, cuantitativas]
datos_cual  <- listings[, cualitativas]


listings$price <- as.numeric(gsub("[$,]", "", listings$price))
listings$host_response_rate <- as.numeric(gsub("%", "", listings$host_response_rate))
listings$host_acceptance_rate <- as.numeric(gsub("%", "", listings$host_acceptance_rate))

summary(datos_cuant)

ggplot(listings, aes(x = price)) +
  geom_histogram(bins = 40)

ggplot(listings, aes(x = review_scores_rating)) +
  geom_histogram(bins = 30)

ggplot(listings, aes(x = reviews_per_month)) +
  geom_histogram(bins = 30)

ggplot(listings, aes(y = price)) +
  geom_boxplot()

ggplot(listings, aes(y = reviews_per_month)) +
  geom_boxplot()
```
Podemos ver que los datos los cuales principalmente podriamos hacer analisis 
numerico llegan a tener sesgos cada uno por su lado
```{r}
shapiro.test(sample(na.omit(listings$price), 5000))
shapiro.test(sample(na.omit(listings$review_scores_rating), 5000))
shapiro.test(sample(na.omit(listings$reviews_per_month), 5000))
```
Haciendo la prueba de shapiro-wilks podemos darnos cuenta por que el p-value 
llega a estar mas abajo que el alpha autoimpuesto de 0.5, podemos darnos cuenta
que no es normal.

### 3. Análisis de relaciones con la variable respuesta


```{r message=FALSE, warning=FALSE}
library(corrplot)

vars_interes <- c("price", "accommodates", "bedrooms", "beds", "bathrooms",
                  "review_scores_rating", "reviews_per_month",
                  "availability_365", "estimated_occupancy_l365d",
                  "estimated_revenue_l365d", "number_of_reviews")

cor_data <- listings[, vars_interes]
cor_data <- cor_data[complete.cases(cor_data), ]

cor_matrix <- cor(cor_data)

corrplot(cor_matrix, method = "color", type = "upper",
         addCoef.col = "black", tl.col = "black", tl.srt = 45,
         mar = c(0,0,1,0))
```

Las variables `accommodates`, `bedrooms`, `beds` y `bathrooms` tienen la mayor correlación positiva con `price`. Las variables de reseñas y ocupación muestran correlaciones débiles.
```{r}
par(mfrow = c(2, 2))

plot(listings$accommodates, listings$price,
     main = "Price vs Accommodates",
     xlab = "Capacidad", ylab = "Precio")
abline(lm(price ~ accommodates, data = listings), col = "black", lwd = 2)

plot(listings$bedrooms, listings$price,
     main = "Price vs Bedrooms",
     xlab = "Habitaciones", ylab = "Precio")
abline(lm(price ~ bedrooms, data = listings), col = "black", lwd = 2)

plot(listings$bathrooms, listings$price,
     main = "Price vs Bathrooms",
     xlab = "Baños", ylab = "Precio")
abline(lm(price ~ bathrooms, data = listings), col = "black", lwd = 2)

plot(listings$review_scores_rating, listings$price,
     main = "Price vs Review Score",
     xlab = "Calificación", ylab = "Precio")
abline(lm(price ~ review_scores_rating, data = listings), col = "black", lwd = 2)

par(mfrow = c(1, 1))
```

A mayor tamaño de la propiedad, mayor precio. La calificación no muestra relación clara con el precio.
```{r}
boxplot(price ~ room_type, data = listings,
        main = "Precio por tipo de habitación",
        xlab = "Tipo", ylab = "Precio",
        ylim = c(0, 500))

kruskal.test(price ~ room_type, data = listings)
```

Los alojamientos completos tienen precios más altos. Kruskal-Wallis confirma que las diferencias son significativas (p < 0.05).
```{r}
boxplot(price ~ city, data = listings,
        main = "Precio por ciudad",
        xlab = "Ciudad", ylab = "Precio",
        ylim = c(0, 500),
        las = 2)

kruskal.test(price ~ city, data = listings)
```

El precio varía según la ciudad, siendo la ubicación un factor relevante (p < 0.05).

Conclusión: Los mejores predictores del precio son `accommodates`, `bedrooms`, `bathrooms`, `room_type` y `city`.